【裁判字號】    88,保險,63
【裁判日期】    900918
【裁判案由】    損害賠償
【裁判全文】
臺灣高雄地方法院民事判決  八十八年度保險字第六三號
    原      告    太平產物保險股份有限公司
    法定代理人    董大勇
右當事人間請求損害賠償事件，本院判決如左：
    主    文
原告之訴及其假執行之聲請均駁回。
訴訟費用由原告負擔。
    事    實
甲、原告方面：
一、聲明：
（一）、被告應給付原告新台幣（下同）一百八十二萬五千元，暨自起訴狀繕本送達
        翌日起至清償日止，按年息百分之五計算之利息。
（二）、訴訟費用由被告負擔。
（三）、願供擔保，請准宣告假執行。
二、陳述：
（一）、訴外人台灣塑膠工業股份有限公司（Formosa Plastics Corp.，下稱台塑公
        司）自美國進口機器乙批，裝於二只二十呎平板櫃及一只二十呎標準貨櫃，
        委由訴外人寶通海運承攬運送有限公司（Formosa      Int'l     Freight
        Forwarder       Inc.，下稱寶通公司）運送，寶通公司則由其美國代理行
        Formosa Container Line轉委託訴外人P  & O Nedlloyd Ltd.(下稱P&O公司
        ）運送，並再轉委託被告以M.V."Kirishima"輪第31EE38航次運送。詎訴外
        人台塑公司於貨物卸載港（即高雄港）受領貨物時，發現裝於編號
        TOLU0000000平板櫃上之機器受有損壞，台塑公司因此支出修理費一百八十
        二萬五千元。
（二）、被告簽發載貨證券，自係本件貨物運送人，對於承運貨物之裝卸、遷移、堆
        存、保管、運送及看守應為必要之注意及處置，使貨物不致受有損壞，否則
        即應對貨物之損壞負賠償責任。乃本件貨物卻於被告保管中受有損壞，足見
        被告並未盡到前述契約上義務，且對本件貨物損壞之發生有所過失至明，自
        應依侵權行為法之規定，對受貨人寶通公司及貨主台塑公司負損害賠償責任
        。
（三）、原告係本件受損貨物保險人，已依約賠償貨主台塑公司前述損害，並已受讓
        台塑公司對被告之債權，原告自得基於保險代位及債權讓與之規定，向被告
        請求賠償。
（四）對被告抗辯所為之陳述：
    (1)關於管轄權部份：
      按民事訴訟法第三條第一項規定：「對於在中華民國現無住所或住所不明之人
      ，因財產權涉訟者，得由被告可扣押之財產或請求標的所在地之法院管轄。」
      查被告在我國雖無營業所，但其在高雄港委託有台強股份有限公司（下稱台強
      公司）為其在高雄港之港口代理，台強公司得代理該公司向託運人收取運費及
      貨櫃場作業費，則台強公司收取之此項費用，即係被告可供扣押之財產。其次
      高雄港第一二一號碼頭，係被告向高雄港租用之專屬碼頭，專門用以裝卸被告
      所承運之貨物，該碼頭裝卸貨物之設備及所堆存之貨櫃亦屬被告所有之財產，
      則該些裝卸貨物之設備及貨櫃亦屬被告可扣押之財產。基此，依前舉民事訴訟
      法之規定，鈞院對被告應有管轄權。
    (2)關於準據法部份：
    按關於由侵權行為而生之債，依侵權行為地法，涉外民事法律適用法第九條第
      一項前段定有明文。因此關於涉外案件之侵權行為案件，即應以侵權行為發生
      地之法律為準據法。次按基於船舶係一國領土之延伸之國際法原則，於公海上
      之船舶即應認係船旗國國家領土之延伸，因此貨物之受損若係發生於公海上時
      ，則侵權行為地即應認係船旗國領土，而應適用船旗國法律，惟若非發生於公
      海上，則應適用船舶所在地國家之法律。
    本件貨物之受損，係「KIRISHIMA」輪自荷蘭鹿特丹港至新加坡港運送途中發
      生，而該船舶屬巴拿馬籍，因此若本件貨損之發生地係於公海上，則應適用巴
      拿馬侵權行為法，若發生於荷蘭或新加坡領土範圍內，則應適用荷蘭或新加坡
      侵權行為法。因本件貨物受損之正確時間、地點無法確定，故本件侵權行為發
      生地即不確定，而無法認定究應適用巴拿馬或荷蘭或新加坡侵權行為法，於此
      種情況下，即構成準據法不明。而在準據法不明之情況下，基於法官不得以法
      律不明為由拒絕審理案件之原則，學者馬漢寶即認為此時應適用法庭地法為準
      據法。準此，本件之準據法應係我國侵權行為法之規定。
    被告舉台灣高等法院八十六年度保險上字第六三號民事判決為據，主張本件之
      準據法並非我國法律云云。惟該判決所認定之事實，貨物發生滅失之地點係在
      北緯四一．四九度，西經一七一．三八度，亦即該判決中之侵權行為發生地係
      確定之點，此與本案之侵權行為發生地，究係在何處並不確定之情況不同，二
      案之事實既不相同，自然不得比附援引該判決所持之見解。本案系爭貨物受損
      之發生地點並不確定，因此侵權行為地即不確定，則應適用之準據法亦隨之而
      無法確定，惟基於法院不得因法律不確定而拒絕審理之原則，為求案件之進行
      ，應得以我國之法律為準據法。
    (3)原告對被告之請求權是否已罹於時效？
    按民法第一百九十七條第一項規定：「因侵權行為所生之損害賠償請求權，自
      請求權人知有損害及賠償義務人時起，二年間不行使而消滅」。而所謂知有損
      害及賠償義務人之人，係指明知而言，如當事人間就知之時間有所爭執，應由
      賠償義務人就請求權人知悉在前之事實，負舉證責任，最高法院七十二年度台
      上字第一四二八號判例要旨、台灣高等法院高雄分院八十八年度保險上字第一
      ０號判決闡釋甚詳。因此，在請求權利人非明知賠償義務人之情況下，民法第
      一百九十七條第一項所規定之二年時效期間即無從起算，此亦何以該條第一項
      後段另行規定，自有侵權行為時起，超過十年不行使權利者，請求權人之時效
      期間亦為屆滿之故。
    訴外人台塑公司雖於八十七十月二十六日時知悉本件貨物受有損壞，惟並不知
      道造成貨物損壞之人究係何人，亦無從得知「KIRISHIMA」輪船長、船員之姓
      名，因此依前舉最高法院判例及台灣高法院高雄分院所持之見解，應該認為民
      法第一百九十七條第一項前段所規定之二年時效期間尚未開始進行。職是，台
      塑公司對被告之侵權行為請求權自然尚未罹於時效，而原告係代位行使台塑公
      司對被告之請求權，則原告對被告之請求權時效自亦尚未罹於時效。
    至被告主張原告得向高雄港務局查詢該輪船長、海員姓名、地址，因此原告應
      已知悉該論船長、海員姓名云云。惟高雄港務局並不對外提供船舶配置之船長
      、海員名冊，因此原告事實上無法自高雄港務局取得該份資料；再者原告亦無
      查詢賠償義務人之義務，因此縱使不知KIRISHMA輪船長海員姓名、至多只能認
      係過失而不知而已，不能認為原告已明知該輪船長、海員之姓名；其次，依前
      舉最高法院判例要旨所持見解，被告須舉證證明原告已明知賠償義務人，否則
      不能認為原告對該輪船長、海員之請求權已罹於二年時效期間。
    (4)被告與船舶所有人簽訂之傭船契約係屬定期傭船契約，被告係屬定期傭船人：
    世界上現行普遍採用之標準（定型化）定期傭船契約有下列三種：（１）一九
      ０九年波羅的海及北海會議制定，並於一九三九年修訂之the   baltic   and
      international  maritime  conference  (formerly      the  baltic  and
      white sea conference) uniform time chart，簡稱為baltime  charter；（
      ２）美國「紐約產物交易所」（the  New York produce exchange）於一九一
      三年制定，並先後於一九二一年、一九三一年修正之time
      charter(government form)，(３)日本「神戶海運集會所」於昭和二年制定，
      並於昭和二年修訂，嗣於昭和八年經「日本海運集會所」繼受之定期傭船契約
      書標準格式。
    查依被告所提出其與船舶所有人所簽訂之傭船契約，該契約抬頭明載該契約為
      「TIME  CHARTER」（中譯：定期傭船契約），緊接其下記載「Approved   by
      the New York Produce Exchange  November  6th, 1913-  Amended October
      20th, 1921; August 6th, 1931; October 3rd,1946」（中譯：紐約產物交易
      所制定，一九一三年十一月六日，一九二一年十月二十日、一九三一年八月六
      日、一九四六年十月三日修訂）。由此些記載，可知被告與船舶所有人所簽訂
      之傭船契約係以美國紐約產物交易所所制定之定期傭船契約為範本，再加以增
      刪而成。而如上所述，美國紐約產物交易所所制定之傭船契約係屬定期傭船契
      約，因此被告與船舶所有人簽訂之傭船契約自屬定期傭船契約。
    被告所提出之定期傭船契約第十三、十四行記載：「Witnesseth,  That  the
      said Owners agree to let, and the said Charterers  agree to hire the
      said vessel, from the time of delivery, for about ten(10) Years plus
      three (3) months plus/minus two (2) months in Charterers option.」（
      中譯：上述船舶所有人同意出租，傭船人同意承租上述船舶，期間自交付時起
      算約十年加三個月，並依傭船人之選擇增加或減少二個月）。由此記載可知，
      被告向船舶所有人租傭「KIRISHMA」輪之期間長達十年以上，因此其性質絕非
      被告所主張之運送契約，而係具有「船舶租賃契約」與「船員勞務供給契約」
      混合契約性質之定期傭船契約。蓋若非定期傭船契約，豈有租期長達十年之理
      。
    定期傭船契約中，船舶所有人應負擔船舶所需之固定費用，如船員之薪資、食
      物及船員僱傭與終止之費用、船舶保險費、修繕費等；而定期傭船人則須負擔
      航海所需之費用，如燃料、淡水、貨物裝卸費用、船鈔、港埠建設費、碼頭使
      用費、運河通行費、燈塔費、引水費等。查被告提出之定期傭船契約第一條規
      定：「That    the   Owners   shall   provide   and   pay   for   all
      provisions, drinking   water,  wa-ges  and  consular   shipping  and
      discharging  fees of the Crew;  shall  pay for the insurance  of the
      vessel, …」（中譯：船舶所有人必須提供並負擔所有補給品、引用水、薪資
      及海員上下船之領事費；必須負擔船舶之保險費）；第二條規定：「That
      whilst  on hire the Charterers  shall  prov-ide  and pay for all the
      fuel except as otherwise  agreed, Port Charges, Pilotages, Agencies,
      for  clearance  and  cargo  purpose  only,  boatage  on  Charterers'
      business ommissions, Consular Charges(except those pertaining to the
      Crew), and all other usual expenses except those be-  fore stated,…
      」（中譯：除另有合意外，傭船人必須提供及負擔燃料費、港口使用費、引水
      費、因結關及與貨物目的所須之代理費、為傭船人商業目的之拖船費、佣金、
      領事費用（海員所須者除外），及其他前述費用以外之費用）。由上述規定可
      知，船舶所有人及傭船人所負擔之費用項目，與定期傭船契約中船舶所有人及
      定期傭船人所負擔之項目相同。基上，被告與「KIRISHMA」輪船舶所有人就「
      KIRISHMA」輪所簽訂之傭船契約，係屬定期傭船契約。
    (5)本件貨物是否於被告保管中受損？
    本件貨物係於「KIRISHIMA」輪運送期間中受有損壞，此有訴外人P&O公司在台
      灣之船務總代理P&O NEDLLOYD TAIWAM LTD.（鐵行渣華股份有有限公司，下稱
      鐵行渣華公司）函、新加坡港務局製作之貨損報告可稽。
    被告雖以「KIRISHIMA」輪八十七年九月十五日之航海日誌並未記載本件貨物
      受有損壞為據，主張本件貨物之損壞非係於其保管期間內發生。惟「
      KIRISHIMA」輪前述日期航海日誌未記載貨物受損，至多只能證明本件貨物於
      八十七年九月十五日裝載上該船舶之前並未受有損壞，並不足以證明本件貨物
      非係於該船舶運送途中受有損壞。況且該船舶於本件貨物裝載日所製作之航海
      日誌既無貨物受損之記載，恰足以證明貨物於荷蘭鹿特丹港裝載上「
      KIRISHIMA」輪時並未受損。蓋本件貨物若於裝載前已受有損壞，為釐清責任
      歸屬，被告一定會在航海日誌及貨櫃交替驗收單上加以記載。
    被告又以原證八號僅告知貨櫃受有損壞，且圖示僅表示貨櫃外觀有輕微之凹痕
      ，並未提及貨物受有損壞，及運送過程中貨櫃難免會因摩擦碰撞而發生小凹洞
      為據，主張本件貨物非於其保管途中受損。惟查：
    ａ、本件貨物係裝載於平板櫃上，而以平板櫃裝載之貨物與一般普通櫃裝載之貨
        物不同，係裸裝於貨櫃上，貨物左右及上方並無貨櫃櫃壁加以保護，因此本
        件貨物之裝載方式係屬裸裝，外圍並未再以貨櫃櫃壁包覆。基此，本件貨物
        有無受損，自外觀上即可查知。職是，原證八號所記載之受損情形，即係貨
        物本身受損情形，而且自該記載所繪圖樣，亦可知所指者係貨物而非貨櫃受
        損情形。因此被告前述主張即顯不足採。
    ｂ、原證八號PSA函倒數第二段「Locations/types  and extent  of damages;(
        Exterior  survey only)」（中譯：受損位置／型式及內容（只係表面上之
        觀察））明載：「..to inform you that the          cargo  on 1 x 20
        container No:TOLU0000000..530614 was found damage on it's top side
        prior to discharge…」（中譯：謹告知  貴公司，放置於第五三０六一四
        號碼頭，編號TOLU0000000號之一只二十呎貨櫃上所裝載之貨物於卸載前，
        即發現其上端受有損壞。）由此記載即可得知，本件貨物於新加坡卸載前即
        已受有損壞。
    ｃ、貨櫃船裝載貨櫃有一定之固定方式，且每個貨櫃有固定位置，必須以鋼製索
        具固定在一定位置上，且其固定方式須能抵禦航程中可預見之風浪始得謂為
        妥適，因此實難想像貨櫃於運送中會產生摩擦碰撞情形。況且，若本件貨物
        果真如被告所言係在運送中因摩擦碰撞而受損，恰足證明被告對本件貨物所
        受之損壞有所過失。
    (6)被告可否主張單位責任限制？
    本件原告係依據侵權行為法之規定向被告請求賠償，被告自不得主張運送人基
      於運送契約始得主張之單位責任限制利益。
    訴外人台塑公司與被告間並無運送契約關係存在，因此被告當然不得主張依訴
      外人P&O公司所簽發之載貨證券或海商法之規定，主張只負單位限制責任。
    海商法第七十六條第一項前段之規定只於運送人之受僱人或代理人始有適用，
      至於其他之人並無援引該條項規定之權利。查被告並非本件受損貨物運送人
      P&O  公司之代理人，亦非P&O公司之受僱人，因此自不得依前述海商法之規定
      ，主張只負單位限制責任。
    被告固然得依一九五七年海船所有人責任限制國際公約、一九七九年附加議定
      書規定，主張援用船舶所有人之責任限制。惟前舉二個國際公約所規定之海船
      所有人責任限制，於財物受損之情況下，係以船舶之總噸重計算應負之責任，
      每噸之賠償限額為六六六．六七個特別提款權（SDR），而每一個特別提款權
      相當於美金一．三元，查「KIRISHIMA」輪總噸位為二萬一千七百九十五噸，
      則被告應負之單位限制責任金額為一百四十五萬三千零七十二點六個SDR，折
      合美金為一百八十八萬八千九百九十四點三元，而本件原告請求之金額只有一
      百八十二萬五千元而已，遠低於被告所須負之單位限制責任。職是，縱始被告
      得主張船舶所有人責任限制，亦應賠償原告所受之全部損失一百八十二萬五千
      元。
三、證據：提出載貨證券、公證報告、代位求償收據（Indemnity/     Subrogation
    Receipt）、權利轉讓同意書、被告公司函、P  & O Nedlloya Taiwan Ltd.函、
    原告代理人致被告函及被告回函、PSA公司致P & O公司函及其附件、寶通公司所
    簽發之載貨證券及其中譯本、原告出具之保單暨中譯本、新加坡港務局公司（
    PSA Corporation Ltd.）出具之「貨櫃損壞狀況通知單」（NOTIFICATION  FORM
    FOR  DAMAGED  CONTAINER(S) ）、被告位於高雄港一二一號碼頭貨櫃場致Bunga
    Pelangi輪函影本暨其中譯本各一件（均為影本）、原告代理人致被告P&O公司函
    暨其中譯本各一件、彩色影印照片三張為證；並聲請本院向交通部高雄港務局函
    查被告於高雄港之港口代理公司是否為台強股份有限公司？被告有無向高雄港務
    局承租高雄港碼頭？若有，係第幾號碼頭？該碼頭所配置之裝、卸貨櫃設備、機
    具所有權是否屬被告？
乙、被告方面：
一、聲明：如主文所示。
二、陳述：
（一）、本案之管轄權：
        本件貨損係在抵達高雄港之前發生，亦即侵權行為地及損害結果發生地均非
        在高雄港，且被告為日本公司，在國內並無營業所，依民事訴訟法第二條第
        三項、第十五條第一項及第二十條，鈞院無管轄權。
（二）、本案之準據法：
        按由侵權行為而生之債，應依侵權行為地法，涉外民事法律適用法第九條第
        一項前段訂有明文，先不論原告至今尚未舉證本件貨損係發生於M.V.
        Kirishima輪運送途中，原告既稱本件貨損發生於自荷蘭鹿特丹港至新加坡
        港運送途中，本件侵權行為之準據法自應依侵權行為地荷蘭法或新加坡法，
        若貨損係發生於公海上，因船舶係一國國土之延伸，本件M.V. Kirishima輪
        屬巴拿馬籍船舶，本件侵權行為之準據法亦應依原告所主張之巴拿馬法，而
        非中華民國法。本件之準據法既為荷蘭法、新加坡法或巴拿馬法，則原告自
        應舉證依荷蘭法、新加坡法或巴拿馬法，被告應就船長或船員之侵權行為負
        僱用人之衡平責任，惟其迄今就此點仍未舉證證明，合先敘明。
（三）、原告主張其請求權尚未罹於時效或除斥期間，惟查，原告之請求權應已於時
        效而消滅：
      (1)系爭貨物於八十七年十月十八日抵達高雄港，而原告所代位之台塑公司於同
        年十月二十三日發出會同公證通知單，由此可證台塑公司至遲於同年十月二
        十三日即已知道發生貨損，依民法第一百九十七條第一項規定，原告至今仍
        未對侵害其權利之船長或船員提出侵權行為損害賠償之請求，其對M.V.
        Kirishima輪船長、船員之侵權行為請求權時效已於八十九年十月二十三日
        屆滿，則依最高法院八十九年度台上字第二二八一號判決及最高法院八十七
        年度台上字第一四四０號判決見解，被告自得援用船長、船員之時效利益而
        拒絕給付原告之全部請求。
      (2)蓋船舶進港時必定會向當地港務局或相關單位申報該船船長及船員之姓名，
        本件M.V. Kirishima輪於到港時，亦有向當地港務局及相關單位為此申報，
        台塑公司或原告自得查證該申報資料以得知船長及船員之姓名。再者，原告
        為保險公司，時常承保海上運送保險，而原告之訴訟代理人為專業海事律師
        ，對於海事損害賠償事件具有專業知識，二者均具專業能力知道如何查知船
        長及船員之姓名，且船長及船員之姓名亦極易從訴訟資料中查知，縱使無法
        以上述方法查知船長及船員之姓名，台塑公司與原告亦得要求被告提供。綜
        上所述，原告與其訴訟代理人應可知悉船長及船員之姓名，即使其果真不知
        ，亦係因其怠於查證之結果，如其得以此理由抗辯，則時效永無起算或完成
        之日，此與時效期間規定之意旨不符，殊無足採。
      (3)又原告所主張之最高法院七十二年台上字第一四二八號判例並無提及民法第
        一百九十七條第一項之「自請求權人知有賠償義務人時起」，係指須自請求
        權人知道賠償義務人之「姓名」時起，時效始開始起算，原告無限擴大解釋
        該判例，實屬不當。
（四）、原告主張被告與船舶所有人簽訂者為定期傭船契約，惟查，被告與船舶所有
        人簽訂之傭船契約實為「期間傭船契約」：
      (1)經查本件M.V."KIRISHIMA"輪之登記所有人為巴拿馬商REGULUS    MARITIMA
        S.A.，實際所有人為HACHIUMA STEAMSHIP CO.  LTD.，此有勞氏船舶登記簿
        （Lloyd's  Register of Ships）可稽，被告日本郵船僅係與訴外人即船舶
        所有人REGULUS  MARITIMA S.A.簽訂期間傭船契約，被告實係系爭船舶之傭
        船人，並非船舶所有人，合先敘明。
      (2)楊仁壽先生所著最新海商法論第一百九十五頁註二之第二段起始謂：「我國
        學者每將『期間傭船』誤為『定期傭船契約』，或將二者混為一談，殊不足
        取。」並於其所著之海上貨索損賠一書第三０九頁第三行以下提到，期間傭
        船與定期傭船契約主要不同之處，在於前者（按指期間傭船契約），傭船人
        祇須負擔運費，其他費用則不負擔；後者（按指定期傭船契約）則定期傭船
        人除須負擔「租金」外，尚須負擔燃料、淡水、貨物裝卸費用、船鈔、港埠
        建設費、碼頭使用費、運河通行費、引水費及拖船費等「航海費用」。前者
        對船員沒有指揮權；而後者就船舶之營運對於船員有某程度之指揮權。因之
        ，本件首應究明者為被告與訴外人即船舶所有人REGULUS  MARITIMA S.A.所
        簽訂之契約究為「期間傭船」或「定期傭船契約」。依被告與船舶所有人間
        之傭船契約條款觀之，系爭傭船契約應為期間傭船契約，期間傭船人日本郵
        船對於船員之侵權行為，不須負僱用人責任。以下詳述之：
      查被告與船舶所有人間之傭船契約第一條規定：「That  the Owners shall
        provide  and pay for  all  provisions, drinking  water, wages  and
        consular shipping and discharging fees of the Crew;  shall pay for
        the  insurance  of  the  vessel, also  for  all  the  cabin, desk,
        engine-room and other necessary stores, including boiler water and
        maintain  her class  and keep the vessel  in thoroughly  efficient
        state  in hull, machinery  and equipment  with  all certifi  cates
        necessary to comply with requirements at ports of call and canals.
        」（中譯：船舶所有人應給予並給付所有之糧食、飲用水、薪資、船員上船
        及離船之領事費用；並應給付船舶保險費，提供全部船艙、甲板、引擎室和
        其他必要之補給品，包括鍋爐水及維持船舶等級和保持船舶之船殼、機械和
        設備在服務期間有完好效用狀況。）依上開傭船契約之規定，可知船員之薪
        資及其他航海費用，係由船舶所有人而非由傭船人負擔。
      系爭傭船契約第九條規定：「That  if the Charterer shall have reason
        to be dissatisfied  with  the conduct  of the Capitain,Officers,or
        Engineers, the  Owners  shall  on  receiving  particulars  of  the
        complaints,investigate  the same,and if necessary,make a change in
        the  appointments.」（中譯：倘若傭船人對於船長、船上高級職員或輪機
        員之行為有不滿意之理由時，船舶所有人應就受抱怨事項加以調查；有必要
        時，改派他人擔任。）依上開之規定，傭船人即被告認為船上人員有不適任
        時，僅能向船舶所有人「抱怨」，並無任免之權。配合傭船契約第十條之規
        定：「傭船人應獲准許指定一位隨船察看航程有無儘速執行完成之監貨員。
        」觀之，此「抱怨」僅係為確保航程之儘速完成，並非即謂被告因此有權任
        免船長或船員。
      傭船契約第十條規定：「That the charterers shall have permission to
        appoint  a Supercargo,who shall accompany  the vessel and see that
        voyages are prosecuted with the utmost despatch.」（中譯：傭船人應
        獲同意指定一位隨船察看航程有無儘速執行完成之監貨員。）依上開規定傭
        船人應獲准許指定一位隨船察看航程有無儘速執行完成之監貨員（
        Supercargo）。由此約定可知，日本郵船僅得在船舶所有人准許下指派一位
        監貨員上船，且該監貨員之任務及權限僅限於察看航程有無儘速執行完成，
        亦即日本郵船僅能指揮船舶由何港口至何港口，避免運送人不履行運送契約
        而將貨物運送至目的港以外之港口，而船長、船員之其他行為並非該監貨員
        所得指揮監督，船員之訓練、勞資關係，皆存在於船舶所有人與海員間，若
        船舶所有人對船員訓練不足，仍為船舶所有人之責任，與日本郵船並無關係
        ，故被告僅就航程之儘速執行負監督責任，至於船長、船員除航程執行以外
        之其他侵權行為，並非日本郵船所應負責。況本件日本郵船與訴外人
        REGULUS MARITIMA  S.A.之傭船契約亦規定，該契約之規定不能對傭船人解
        釋為光船租賃，是以期間傭船人之地位實等同於貨方，真正之運送人實為訴
        外人REGULUS MARITIMA S.A.。
      又查上開傭船契約第二十六條規定：「Nothing  herein  stated is to be
        construed  as a demise  of the vessel  to the Time Charterers, The
        Owners  to remain  responsible  for the navigation  of the vessel,
        acts of pilot and tugboat, insurance, crew, and all other matters,
        same as when trading  for their own account.」（中譯：本契約之規定
        不能對傭船人解釋為光船租賃，船舶所有人仍應對船舶航行、駕駛員及拖船
        之行為、保險費、海員及其他情事負責，與船舶所有人為自己之利益而交易
        時相同。）由上開規定觀之，本件傭船人之法律地位並非光船租賃，船舶所
        有人應對船員之侵權行為責任負責，傭船人則不與焉，而是僅由原告支付租
        金，船舶所有人負擔航海費用之期間傭船契約而已。
      再者，傭船契約第三十七條規定：「Owners   guarantee  that  Vessel's
        Officers  and Crew are being paid and employed in compliance  with
        I.T.F requirements  in Australia/Scandinavia/Canada  and any other
        ports of call.」（中譯：船舶所有人保證依照澳洲、斯堪地那維亞諸國、
        加拿大之I.T.F.或其他港口之要求給付及僱用船舶之高級職員及海員。）由
        上開規定觀之，系爭船舶上之高級職員及海員係由船舶所有人所僱用，而非
        由傭船人所僱用，傭船人與船長、海員間並無任何關係，無須支付其薪水。
      綜上，本件傭船人與船舶所有人所簽訂者實非「定期傭船契約」，而為「期
        間傭船契約」，即船舶所有人以船舶之全部或一部於一定時期供運送之情形
        ，而非船舶所有人在一定期間，將船舶之全部及其所僱用之船長、海員，一
        併包租予定期傭船業者之情形。蓋傭船人依上開傭船契約之規定，對船上人
        員無指揮監督之權，也不負擔航海費用。準此，本件應就船員之侵權行為負
        僱用人之連帶損害賠償責任者，係船舶所有人而非期間傭船人即被告。又原
        告於其八十九年十一月二十八日準備書（七）狀中稱，本件被告日本郵船係
        運送本件受損貨物定期傭船人，為被告所不爭執云云，實屬誤解。
      (3)依學者見解，日本郵船無須負僱用人責任：
      學者施智謀先生認為，傭船契約乃運送人（船舶所有人）與託運人約定，於
        一定期間或於一定航程內，將船舶之全部或一部供託運人運送貨物之契約，
        對於船舶占有、航運指揮，仍屬運送人（船舶所有人）所享有，故其性質仍
        為「運送契約」，而非「船舶租賃」。至於對船長指揮權之有無，則以是否
        有僱佣關係之存在為斷，凡船舶利用人與船長間具有僱佣關係之存在者，則
        可認為船舶利用人對船長有指揮權，而唯有在船舶租賃之場合，始可認為船
        舶利用人與船長間具有僱佣關係之存在。另外，雖在傭船契約中有所謂僱佣
        條款（employment  clause: "captain and crew although appointed  by
        the owner shall be under the order and direction of the charterer,
        as regards employment, agency and other arrangements."【中譯：船長
        及船員（雖由船舶所有人指派）仍應就勞務、代理及其他安排事務接受傭船
        人之指令。】）之約定，似不得認為船長為傭船人所僱用。
      系爭傭船契約之性質依學者施智謀先生上開見解，係屬「運送契約」，而非
        「船舶租賃」。此由系爭傭船契約第二十六條：「本契約之規定不能對傭船
        人解釋為光船租賃，船舶所有人仍應對船舶航行、駕駛員及拖船之行為、保
        險費、海員及其他情事負責，與船舶所有人為自己之利益而交易時相同。」
        之約定即可得知，從而，依施智謀先生之見解，船舶利用人即傭船人日本郵
        船與船長、船員間並無僱傭關係存在，日本郵船不須負僱用人責任。故對於
        船員之行為，應由船舶所有人即訴外人REGULUS  MARITIMA S.A.負僱用人責
        任，而並非由傭船人日本郵船負責。
      另外，系爭傭船契約第八條規定：「The Captain (although appointed by
        the  Owner), shall  be under  the  orders  and  directions  of the
        Charterers as regards employment and agency; and Charterers are to
        load, stow... the cargo in their expense under the supervision and
        responsibility  of the Captain,...【中譯：船長（雖由船舶所有人指派
        ）仍應就勞務、代理及其他安排事務接受傭船人之指令；傭船人應負擔裝載
        、堆積等之費用而由船長負責監督及承擔責任。】」，該條前段之文字與學
        者施智謀先生所舉之「僱佣條款」幾乎相同，依其見解，不得依第八條之規
        定即認為船長為傭船人日本郵船所僱用。相反的，該條僅約定「船長」應接
        受傭船人之指令，惟並未包括船員在內，再者，該條後段已明示負責監督及
        承擔責任者係船長即船方，（海運實務上，由船長負責即指由船方負責），
        而非傭船人，傭船人僅係有負擔費用之義務而已。觀諸系爭傭船契約第八條
        前後段之規定，似有矛盾之處，其實不然，因系爭傭船契約第十條規定：「
        傭船人應獲准許指定一位隨船察看航程有無儘速執行完成之監貨員。」綜觀
        第八條及第十條之規定即可得知，第八條後段實已明確劃分傭船人及船長之
        責任，亦即關於貨損之發生由船長即船方負責，而傭船人僅對於船長所負責
        之航程方面事宜有指示船長之權，而對於船員之吊卸、裝載及堆積貨物等行
        為，傭船人並無指揮監督權，僅係負擔費用而已，且無論如何，船舶上擁有
        最大指揮及監督之權限者仍係船長，並非傭船人。傭船人日本郵船對於船員
        之行為既無指揮監督權，故對於船員之侵權行為，即不須負僱用人責任。
      學者梁宇賢先生、鄭玉波先生、林群弼先生及劉宗榮先生亦均認為，於傭船
        契約之情形，傭船人對於海員無任何關係可言，其對於第三人亦無任何法律
        關係。依上述見解，傭船人日本郵船對於海員既無任何關係，自不得認為其
        應負僱用人責任。
      學者劉宗榮先生於其所著海商法中進一步說明如下：第二四五頁：「期間傭
        船（a time  charterparty），為船舶所有人（運送人）於特定期間內提供
        船舶予給傭船人使用。船舶之占有及控制並不移轉予傭船人。船舶所有人透
        過其所僱用之船長海員行使權利。」第四０三頁：「僱用船長海員，指揮業
        務之船舶所有人與傭船人間訂有傭船契約。」第四一五頁：「非光船租賃，
        租賃標的物雖然是船舶，但原配屬於該船舶之船長、海員，則改由承租人僱
        用，此與傭船契約之傭船人對於船長、海員不得指揮命令者迥異。」依上述
        見解，本案中，實際上僱用船長海員者為船舶所有人即訴外人REGULUS
        MARITIMA S.A.，REGULUS MARITIMA S.A.係透過其僱用之船長海員行使權利
        ，其對船長海員擁有指揮權，而傭船人日本郵船對船長海員不得指揮命令，
        故自無由日本郵船負僱用人責任之理。
      (4)有關傭船契約最著名之著作之一「Scrutton on Charterparties and Bills
        of Lading, 18 Edition 1977」一書第四十六頁及第四十七頁舉出兩個例子
        ，說明於傭船契約之情形，支付船長及船員薪資之人應對船長及船員之行為
        向第三人及傭船人負責。該書第四十六頁及第四十七頁稱：
      「Case1.  A chartered a ship to C, to sail to X and load,....  The
        caption  to sign bills of lading....  At X goods  were shipped  by
        shippers  who knew nothing  of the charter  under a bill of lading
        signed  by the  master.  Held, that  A had  not  parted  with  the
        possession of the ship; that the master was still A's servant, and
        that his signature  to a bill of lading bound A.......」【中譯：Ａ
        將船舶傭船予Ｃ，預定航行至Ｘ港裝貨...。船長簽發載貨證券。託運人將
        貨物運送至於Ｘ港，託運人並不知傭船情事，只收受船長簽發之載貨證券。
        此時，應認為Ａ並未脫離該船舶之占有，且船長仍為Ａ之受僱人，而船長所
        簽發之載貨證券拘束Ａ。】
      「Case2.  A entered  into a charter  with  C that  his ship  being
        staunch," and so maintained  by owners  shall be placed  under the
        direction  of  the  charterer"  for  conveyance  of  goods  within
        specified  limits....captain  to  sign  bills  of lading...and  to
        follow the instructions  of the charterers  as regards loading....
        As a fact, A paid the master  and crew....A  was still responsible
        for acts of the master  and crew, both to the public and to C.」【
        中譯：Ａ與Ｃ訂定傭船契約，Ａ之船舶堅固，且關於貨物運送於特定之限制
        內應受傭船人之指揮。船長簽發載貨證券且關於裝貨遵照傭船人之指示。事
        實上，Ａ支付船長及船員之薪資。Ａ仍應向大眾（第三人）及傭船人對船長
        及船員之行為負責。】
      本案中，船長及船員之薪資係由訴外人REGULUS  MARITIMA S.A.所支付，被
        告僅係於一定之限制內（即監督航程是否儘速執行完成）對船長及船員有監
        督權，依上述二個例子，實際上應對船長及船員之行為負責者仍係訴外人
        REGULUS MARITIMA S.A.，並非傭船人日本郵船。
      (5)再者，最高法院判解亦認為傭船人無須負僱用人責任：
      最高法院前身大裡院七年上字第三三五號判例認為：「... 如僅用船舶全部
        或一部供相對人運送貨物，而仍自為占有者，即為搭載契約（按指傭船契約
        ）。租船契約既須移轉占有，則其管理權責即應移於租主，故因駕駛或其他
        管理不善所加於人之損害，當然租主負擔；而搭載契約則僅係以船舶為搭載
        人（按指傭船人）供運送之役，並不移轉占有及管理權責，自不能責搭載人
        負擔此項義務。」依上開判例見解，因船員管理不善所造成之損害，傭船人
        日本郵船自不需負擔損害賠償責任。
      最高法院八十八年度台上字第一一四三號判決亦認為：「稱僱傭者，謂當事
        人約定，一方於一定或不定之期限內為他方服勞務，他方給付報酬之契約，
        為民法第四百八十二條所明定。準此，伊莉莎白輪之船長係與被上訴人成立
        僱傭契約，抑係與貨洋公司成立僱傭契約，應以船長係與被上訴人約定由被
        上訴人給付報酬，抑係與貨洋公司約定由貨洋公司給付報酬以為斷，而非以
        船長受何人之監督以為斷。......  可見該輪船長似與被上訴人約定由被上
        訴人向船長給付報酬，船長係與被上訴人成立僱傭契約，被上訴人為船長之
        僱用人。原審徒以被上訴人與貨洋公司成立傭船契約，被上訴人非運送人，
        該輪由貨洋公司營運，貨洋公司對船長有指揮監督之權等情，推論被上訴人
        非船長之實質僱用人，貨洋公司始係船長之實質僱用人，據以認為被上訴人
        無庸負民法第一百八十八條僱用人之責任，而為被上訴人勝訴之判決，亦有
        可議。」本件之情形與上述判決之情形類似，依系爭傭船契約第一條及第三
        十七條規定，M.V.     Kirishima輪之船長及船員係由訴外人即船舶所有人
        REGULUS  MARITIMA   S.A所僱用並支付薪資，故僱用契約係存在於REGULUS
        MARITIMA S.A與船長及船員間，如僅以被告為M.V. Kirishima輪之傭船人，
        即推論被告船係船長之僱用人，據以認為被告應負民法第一百八十八條僱用
        人之責任，於法無據。
      (6)依民法第一百八十八條第一項之規定可知，僱用人對於受僱人之侵權行為應
        與受僱人連帶負損害賠償責任之前提為，僱用人與受僱人間之僱傭關係須存
        有一內部關係，即僱用人對受僱人有任免權（選任及解任之權利）及給付薪
        資之義務。本案中，依系爭傭船契約上述第八條前段、第九條、第三十七條
        之約定，船舶所有人對系爭船舶之船長、高級職員及海員有任免權，並應給
        付薪資，而傭船人日本郵船對於船長、船員並無任免權，亦未給付其薪資，
        二者間並不構成僱傭關係中之內部關係，故日本郵船自不須負僱用人責任。
      (7)又系爭傭船契約為被告與訴外人REGULUS  MARITIMA S.A.所定，並非被告與
        系爭船舶之船長、船員所定，船長及船員與被告間並無任何契約關係。且依
        學者楊仁壽先生所著「最新海商法論」第九十三頁：「三、使用約款及不滿
        約款（employment clause and mis-conduct clause）：如．．．傭船人對
        於船員之行為不滿意，要求船舶所有人換人時，船舶所有人應即調查事實，
        如認傭船人要求正當時，應即予撤換之條款。」，依楊仁壽先生之見解，此
        種不滿約款僅指傭船人於不滿船員之行為時，可建議船舶所有人將該船員解
        任，且船舶所有人並非一定須接受此建議，尚須經其調查且認為傭船人之要
        求正當時，才由船舶所有人將該船員解任。此與消費者對於業者之受僱人所
        提供之服務不滿意時，可要求業者予以撤換，並無二致，消費者並不因此變
        成僱用人。依上所述，雖系爭傭船契約第九條訂有前述不滿條款，惟被告僅
        得建議船舶所有人將船員解任，並非指被告對船員有解任權，原告將系爭傭
        船契約第九條無限擴大解釋，實為不當。而解任權之存否為判斷傭船人與船
        員間是否存有民法第一百八十八條僱傭關係之依據，已如前所述，被告對船
        員既無解任權，二者間即無僱傭關係存在，被告自不須對船員之行為負僱用
        人責任。
      (8)再退萬步言，縱使認為被告與M.V. Kirishima輪之船長及船員間存有實質之
        僱用關係，惟民法第一百八十八條第二項規定，僱用人應負衡平責任之前提
        為，因僱用人就選任及監督受僱人並無過失而使被害人不能受損害賠償時，
        始得斟酌僱用人與被害人之經濟狀況，令僱用人為全部或一部之損害賠償。
        今依系爭傭船契約第八條規定，M.V. Kirishima輪之船長及船員係由船舶所
        有人指派，並非由傭船人即被告選任，且被告就貨物之裝載、堆積及卸貨等
        方面並無指揮監督權，僅能察看航程是否有儘速執行，既然被告對受僱人即
        M.V. Kirishima輪之船長及船員根本無選任及監督之權利，如何認為被告有
        過失之可言？故被告不需負僱用人之衡平責任。
      (9)綜上，本件若有應負僱用人之侵權行為責任者，應為實際僱用及訓練船長及
        船員之REGULUS  MARITIMA S.A.，而非與船長、船員無僱傭關係之期間傭船
        人即被告。退萬步言，縱使被告應負僱用人責任，亦得援用時效利益之規定
        而拒絕給付原告之全部請求。
（五）、原告稱本件貨物係於M.V."KIRISHIMA"輪自荷蘭至新加坡途中即被告保管中
        受損，惟查，系爭貨物並非於被告保管中受有損害，對於上揭主張原告應負
        舉證責任：
      (1)本件貨物運送由美國Houston港口出發，途經荷蘭Rotterdam及新加坡，最後
        抵達高雄港卸貨。M.V."KIRISHIMA"輪負責運送自荷蘭Rotterdam至新加坡之
        航段，並非全程運送，貨物之損害是否確實發生在M.V."KIRISHIMA"輪負責
        運送之航段，原告負有舉證責任。雖原告於八十九年三月二十日之準備書狀
        （一）中謂，本件貨物係於M.V."KIRISHIMA"輪自荷蘭至新加坡途中受損，
        並提出原證六以資證明，但原證六係本件訴外人P&O公司在台灣總代理P&O
        Nedlloyd Taiwan Ltd.所發之函，並不足以證明貨物之損害確係發生在自荷
        蘭至新加坡之運送途中，原告應另行舉證證明貨損之確實發生地。尤其，原
        告對於本件損害究竟是否確為被告之受僱人、何一受僱人之侵權行為所致，
        迄今均未為任何舉證，何能令被告負僱用人之侵權行為連帶責任？
      (2)原告雖於八十九年六月十二日之準備書狀（二）中稱，本件貨物係於被告保
        管中受有損害，並提出原證八號新加坡PSA  Corporation Limited致被告公
        司函證明，惟該函謂：「Please  be informed  that the said container
        was noted to be damaged  prior  to discharge  from 1st carrier, MV
        KIRISHIMA arrived on 13th Oct 98 at berth T02(TPT). 」（中譯：謹告
        知前述貨櫃在自第一航程運送人KIRISHIMA輪卸載前即發現受有損壞，而該
        輪係在九八年十月十三日停泊於T02(TPT)。）故該函中僅告知系爭貨櫃受有
        損壞，且其圖示亦僅表示系爭貨櫃之外觀有輕微之凹痕  (dent)，並未提到
        系爭貨物受有任何損害，故原告據此主張貨物受損而請求損害賠償顯無理由
        。
      (3)按民事訴訟法第三百五十七條規定：「私文書應由舉證人證其真正。」同法
        第三百五十八條規定：「私文書經本人或其代理人簽名、蓋章或按指印或有
        法院或公證人之認證者，推定為真正。」惟其並非舉證責任轉換之規定，舉
        證人仍應證明私文書上之簽名、蓋章或按指印確為真正。故本案中原告對於
        原證八號函中M.V."KIRISHIMA"輪大副簽名是否為真正應負舉證責任。退萬
        步言，即使該簽名確為真正，惟M.V."KIRISHIMA"輪大副在其簽名上註明「
        WITHOUT PREJUDICE, RECEIVED」 (不生權益之損害，收訖)。依英美法之實
        務，於文件上簽名並註明「WITHOUT PREJUDICE, REC EIVED」者，僅單純地
        承認收到該文件，並非承認該文件之內容。所謂「without  prejudice」，
        依有名之法學工具書布氏法律辭典  (Black's Law Dictionary)之解釋，簽
        名之當事人於文件上如此註記者，係指「聲明該當事人之權益並不因此即被
        認為拋棄或喪失，除非經明示讓步或決定」   (it   is   meant   as   a
        declaration  that no rights  or privileges  of the party concerned
        are to be considered as thereby waived or lost except in so far as
        may be expressly conceded or decided)，故即使M.V."KIRISHIMA"輪大副
        確於原證八號上簽名，亦僅單純承認收到該貨櫃損害之通知，並非承認貨櫃
        確實受有損害。
      (4)M.V."KIRISHIMA"輪係於八十七年九月十五日在荷蘭鹿特丹港裝船，如有發
        生損害事故，通常除於航海日誌中予以記載之外，船長亦會於裝船港當地港
        務局作成海事報告（SEA PROTEST）。惟查，M.V."KIRISHIMA"輪於八十七年
        九月十五日之航海日誌中並未記載貨物受有損害，船長亦未作成海事報告，
        自難遽行認定貨物於此時發生損害，且自荷蘭鹿特丹港啟程至新加坡之該段
        航程之航海日誌中亦未記載曾發生貨物損害事故。從而，原告對於系爭貨物
        係於被告日本郵船保管期間受有損害，自應另行舉證證明。
（六）、退萬步言，縱使被告應負損害賠償責任，惟亦得主張單位責任限制之規定：
      (1)國際公約多有關於責任限制者，依下列國際公約、美國COGSA及我國新海商
        法第七十六條之精神，被告日本郵船得依美國COGSA主張單位責任限制：
      按自一九五七年海船所有人責任限制國際公約（下稱：一九五七年公約）起
        之國際公約，開始擴大得主張責任限制制度之主體。依一九五七年公約及一
        九七九年附加議定書之規定，得主張責任限制者從船舶所有人（運送人）擴
        大到船舶承租人、傭船人及任何與船舶有利害關係之人。一九七九年附加議
        定書僅係對一九五七年公約中損害賠償之計算方式由金法郎francs改以特別
        提款權SDR代替[該附加議定書第二條]，其他則均依照一九五七年公約之規
        定，或係關於該附加議定書之效力及程序事項等規定，故本案仍以一九五七
        年公約之規定為主。
      依一九五七年公約第六條第二項規定：「Subject   to§   (3)  of  this
        Article, the provisions  of this  Convention  shall  apply  to the
        charterer, manager  and  the  operator  of  the  ship, and  to the
        master, members  of the crew  and  other  servants  of the  owner,
        charterer, manager  or  operator  acting  in the  course  of their
        employment, in the same  way as they  apply  to an owner  himself:
        Provided  that the total limits of liability  of the owner and all
        such other  persons  in respect  of personal  claims  and property
        claims  arisi  ng on a distinct  occasion  shall  not  exceed  the
        amounts   determined   in  accordance   with  Article  3  of  this
        Convention.（中譯：除本條第三項另有規定外，本公約之規定應適用於船
        舶之傭船人、經理人及運用人，並應適用於船長、海員及所有人、傭船人、
        經理人及運用人之其他受僱人於執行職務時者，正如同其適用於船舶所有人
        ；但就一次事故所生之人身債權及財產債權，所有人及上述其他人員所負責
        任之總限度不超過依本公約第三條所定之金額。）」。
      又現為大多數國家所採行之一九七六年海事求償責任限制公約（下稱：一九
        七六年公約）亦明訂得主張責任限制者包括傭船人，該公約第一條第一項及
        第二項規定：「Shipowners  and salvors, as hereinafter defined, may
        limit  their  liability  in  accordance  with  the  rules  of this
        Convention  for claims set out in Article 2.  The term "shipowner"
        shall mean the owner, charter, manager and operator  of a seagoing
        ship.」（中譯：以下所定義之船舶所有人及船難救助人員就第二條之請求
        得依本公約主張責任限制。"船舶所有人"指所有權人、傭船人、經理人及營
        運人。）
      擴大得主張責任限制制度之主體已為國際公約所明訂且為各國之立法趨勢，
        並且美國COGSA第一節第（a）條規定：「The  term  "carrier"  includes
        the owner or the charterer....」（中譯：「運送人」包括船舶所有人或
        傭船人。）故美國COGSA第四節第五條第一項單位責任限制之規定，亦適用
        於傭船人即被告。而我國新海商法第七十六條「本節有關運送人因貨物滅失
        、毀損或遲到對託運人或其他第三人所得主張之抗辯及責任限制之規定，對
        運送人之代理人或受僱人亦得主張之」之規定，亦擴大得主張責任限制者之
        範圍。綜上所述，被告為M.V."KIRIS HIMA"輪之傭船人，無論依一九五七年
        公約、一九七六年公約、美國COGSA或我國新海商法第七十六條之精神，被
        告日本郵船得依美國COGSA主張單位責任限制。
      另被告舉出一九五七年公約及一九七九年附加議定書之規定係為說明目前國
        際公約之規定及國際趨勢皆擴大得主張責任限制之主體，並非本件即應適用
        一九五七年公約責任限制之規定，且一九五七年公約已被嗣後所制訂之新責
        任限制公約所取代，例如一九六八年海牙威士比規則及一九七六年公約等。
        又一九五七年公約及一九七九年附加議定書規定之責任限額（一九七九年附
        加議定書第二條第二項第一款），係指於一次事故中，對於財產損害賠償責
        任之最高「總限額」，不得超過以船舶總噸位計算，每噸賠償額六六．六七
        個特別提款權。本件被告日本郵船係主張「單位責任限制」，兩者尚有不同
        。
      (2)縱使被告日本郵船應負損害賠償責任，亦得援引單位責任限制之規定，僅需
        支付原告美金五百元：
      依本件載貨證券第二十七條第三項約定，運送人及船舶所有人之單位責任限
        制為美金五百元。另依美國COGSA第四節第五條第一項單位責任限制之規定
        ：「Neither  the carrier  nor the ship  shall  in any event  be or
        become liable for any loss or damage to or in connection with the
        transportation  of goods in an amount  exceeding  $500 per package
        lawful money of the United States, or in case of goods not shipped
        in packages, per customary freight unit, or the equivalent of that
        sum in other currency, unless  the nature  and value of such goods
        have been declared by the shipper before shipment  and inserted in
        the bill of lading.  This declaration, if embodied  in the bill of
        lading, shall be prima facie evidence, but shall not be conclusive
        on the  carrier.（中譯：除貨物之性質及價值於裝載前，已經託運人聲明
        ，並在載貨證券註明者外，運送人或船方對於貨物之滅失、毀損，其賠償責
        任以每包不超過美金五百元為限，貨物非以包裝者，依照一般貨裝單位或以
        同價值之他種貨幣計算。）」
      本件託運人於託運時，並未向運送人聲明貨物之價值，亦未於載貨證券註明
        ，故本件應適用美國COGSA單位責任限制之規定。原告主張訴外人台塑公司
        為本件貨物之貨主，其受領貨物時發現裝於編號TOLU0000000平板櫃上之機
        器受有損壞。依國泰公司之公證報告可知，本件受損之機器為裝載於
        TOLU0000000平板櫃上之Chiller（冷卻器）一具，以每件美金五百元計算，
        即使被告日本郵船應負損害賠償責任，亦僅需支付美金五百元，而非原告訴
        之聲明所主張之一百八十二萬五千元。
      再者，今原告與訴外人（原另一被告）P＆O  Nedlloyd已以美金五百元達成
        和解，原告並於八十九年八月二十四日撤回對P＆O Nedlloy之起訴，可見原
        告承認本件有上開單位責任限制之適用，故日本郵船亦得援引單位責任限制
        之規定，亦即如需負損害賠償責任，因本件貨損之數量僅只一件，日本郵船
        僅需賠償原告美金五百元。
      (3)原告稱其對被告日本郵船之請求權基礎係侵權行為損害賠償請求權，故被告
        不得依海商法之規定，主張單位責任限制云云，實對責任限制制度有所誤解
        。蓋責任限制制度係指船舶所有人就其因海上企業活動而發生之債務，僅負
        有限責任，無須以其財產負無限清償責任之制度，且其立法理由係為減輕船
        舶所有人責任，以鼓勵航海冒險及因船舶所有人係僱用合法之船長海員等，
        本身鮮少有過失可言，故減輕其賠償責任。故單位責任限制制度實為民法侵
        權行為之特別規定，被告日本郵船自得主張單位責任限制而排除民法侵權行
        為之規定。
（七）、民事訴訟法第二百七十七條規定：「當事人主張有利於己之事實者，就其事
        實有舉證之責任。」本件原告主張被告應與被告之受僱人負侵權行為連帶責
        任，惟其迄今均未舉證被告之何受僱人在何時何地有何侵權行為，又如何能
        令被告負僱用人之連帶責任？
三、證據：提出會同公證通知單影本、信函影本、勞氏船舶登錄簿節錄影本、美國海
    上貨物運送條例（Carriage of Goods by Sea Act）英文本、P&O Nedlloyd載貨
    證券條款影本、布氏法律辭典第一七七七頁至第一七七八頁影本、一九五七年海
    船所有人責任限制國際公約英文本  (見邱展發著：海運索賠實務)、一九五七年
    海船所有人責任限制國際公約中譯文、一九七九年附加議定書英文本、
    M.V."KIRISHIMA"輪航海日誌影本、一九七六年海事求償責任限制公約英文影、
    、勞氏船舶登記簿影本、楊仁壽先生所著最新海商法論第一九五頁影本、楊仁壽
    先生所著海上貨損索賠第三０九頁影本、被告與REGULUS MARTIMA S.A.之傭船契
    約影本、貨櫃交替驗收單影本各一件為證。
丙、本院依原告聲請向交通部高雄港務局函查被告於高雄港之港口代理公司是否為台
    強股份有限公司？被告有無向高雄港務局承租高雄港碼頭？若有，係第幾號碼頭
    ？該碼頭所配置之裝、卸貨櫃設備、機具所有權是否屬被告？
    理    由
一、按對於在中華民國現無住所或住所不明之人，因財產權涉訟者，得由被告可扣押
    之財產或請求標的所在地之法院管轄，民事訴訟法第三條第一項定有明文。本件
    被告雖為未經我國認許之外國法人，未在我國設有事務所及營業所，但在高雄港
    委託台強公司為高雄港港口代理，並承租高雄港一二一號碼頭，碼頭機具亦屬被
    告所有，此有交通部高雄港務局九十年六月二十七日九十高港航監字第一八一三
    七號函在卷可證，則台強公司既得為被告代收運費，且上開高雄港一二一號碼頭
    之機具亦屬被告所有，則被告於本院轄區既有可扣押之財產，依上開規定，本院
    就本件涉外民事事件有管轄權，合先敘明。
二、原告起訴主張訴外人台塑公司自美國進口機器乙批，裝於二只二十呎平板櫃及一
    只二十呎標準貨櫃，委由訴外人寶通公司運送，寶通公司則由其美國代理行
    Formosa    Container     Line轉委託訴外人P&O公司運送，並再轉委託被告以
    M.V."Kirishima"輪第31EE38航次運送。詎訴外人台塑公司於高雄港受領貨物時
    ，發現裝於編號TOLU0000000平板櫃上之機器受有損壞，台塑公司因此支出修理
    費一百八十二萬五千元。被告簽發載貨證券，自係本件貨物運送人，對於承運貨
    物之裝卸、遷移、堆存、保管、運送及看守應為必要之注意及處置，使貨物不致
    受有損壞，否則即應對貨物之損壞負賠償責任。本件貨物卻於被告保管中受有損
    壞，足見被告僱用之船長、船員對本件貨物損壞之發生有所過失至明，則被告自
    應依民法第一百八十八條第一項之規定，對貨主台塑公司負損害賠償責任。原告
    係本件受損貨物保險人，已依約賠償貨主台塑公司前述損害，並已受讓台塑公司
    對被告之債權，原告自得基於保險代位及債權讓與之規定，向被告請求賠償等語
    。
三、被告則以：訴外人台塑公司於八十七年十月二十三日發出會同公證通知單，應即
    已知本件貨損之發生，依民法第一百九十七條第一項規定，原告至今仍未對侵害
    其權利之船長或船員提出侵權行為損害賠償之請求，其對系爭船舶船長、船員之
    侵權行為請求權時效已於八十九年十月二十三日屆滿，被告自得援用船長、船員
    之時效利益而拒絕給付原告之全部請求。依本件傭船契約第一條之規定，系爭船
    舶船員之薪資及其他航海費用，係由船舶所有人而非傭船人所支付；依第九條及
    第十條之規定，被告對於系爭船舶之船員無任免之權，且被告僅就航程之儘速執
    行負監督之責；依第二十六條之規定，本件傭船人即被告之法律地位非光船租賃
    ，傭船人並不對船員之侵權行為負責；依第三十七條之規定，系爭船舶上之高級
    職員及海員係由船舶所有人所僱用，而非傭船人所僱用等規定，系爭傭船契約非
    定期傭船契約，而為期間傭船契約，是期間傭船人即被告對於船員之侵權行為，
    不須負僱用人之責；再者，實際僱用及訓練船長及船員者應為系爭船舶之所有人
    ，而非與船長、船員無僱傭關係之期間傭船人即被告。且系爭船舶僅負責運送系
    爭貨物自荷蘭Rotterdam至新加坡之航段，並非全程運送，貨物之損害是否確實
    發生在系爭船舶負責運送之航段，原告負有舉證責任。原告所提出P&O公司在台
    灣總代理P&O Nedlloyd Taiwan Ltd.所發之函，並不足以證明貨物之損害確係發
    生在自荷蘭至新加坡之運送途中。尤其，原告對於本件損害究竟是否確為被告之
    受僱人、何一受僱人之侵權行為所致，迄今均未為任何舉證，何能令被告負僱用
    人之侵權行為連帶責任？縱被告應負損害賠償責任，亦得援引一九五七年公約、
    一九七六年公約、美國COGSA及現行海商法第七十六條之精神，主張單位責任限
    制，僅需支付原告美金五百元等語資為抗辯。
四、本件原告主張訴外人台塑公司自美國進口機器乙批，裝於二只二十呎平板櫃及一
    只二十呎標準貨櫃，委由訴外人寶通公司運送，寶通公司則由其美國代理行
    Formosa    Container     Line轉委託訴外人P&O公司運送，並再轉委託被告以
    M.V."Kirishima"輪第31EE38航次運送。詎訴外人台塑公司於高雄港受領貨物時
    ，發現裝於編號TOLU0000000平板櫃上之機器受有損壞，台塑公司因此支出修理
    費一百八十二萬五千元。原告係本件受損貨物保險人，已依約賠償貨主台塑公司
    前述損害，並已受讓台塑公司對被告之債權之事實，業據其提出載貨證券、公證
    報告、代位求償收據各一份為證，且為被告所不否認，堪信為真實。則本件兩造
    之爭點在於：(1)本件原告主張之侵權行為請求權是否已罹於時效而消滅？(2)被告
    與系爭船舶之所有人簽訂之傭船契約究為定期傭船契約或期間傭船契約？(3)系爭
    貨物是否於被告保管中受有損害？(4)被告得否主張單位責任限制？本院分別就與
    判決結論形成相關之爭點審酌認定如下。
五、本件原告主張被告應負民法第一百八十八條第一項僱用人侵權行為責任，茲分敘
    如下：
（一）準據法部分：按關於侵權行為而生之債，依侵權行為地法，涉外民事法律適用
      法第九條第一項前段定有明文。又侵權行為地，一般係指行為地或結果發生地
      而言，依此本件侵權行為地應係貨損實際發生之地點，而本件原告僅指系爭貨
      物損害之發生地係巴拿馬籍之系爭船舶自荷蘭鹿特丹至新加坡運送途中所發生
      ，而貨損發生地究屬何國領域，或係公海，原告雖未舉證證明之，然基於法官
      不得以法律不明或不備而拒絕裁判之原則，本院援依法庭地法即中華民國法為
      本件準據法，合先敘明。
（二）次按債權人向連帶債務人中之一人免除債務，而無消滅全部債務之意思表示者
      ，除該債務人應分擔之部分外，他債務人仍不免其責任。前項規定，於連帶債
      務人中之一人消滅時效已完成者準用之，民法第二百七十六條定有明文。又連
      帶債務人中之一人消滅時效已完成者，依民法第二百七十六條第二項規定，固
      僅該債務人應分擔之部分，他債務人同免其責任，惟民法第一百八十八條第三
      項規定，僱用人賠償損害時，對於侵權行為之受僱人有求償權，則僱用人與受
      僱人間並無應分擔部分可言，倘被害人對為侵權行為之受僱人之損害賠償請求
      權消滅時效業已完成，僱用人自得援用該受僱人之時效利益，拒絕全部給付，
      不以該受僱人已為時效抗辯為必要。最高法院八十五年台上字第六五一號、八
      十五年台上字第一一三一號、八十七年台上字第一四四０號判決參照。本件原
      告係依民法第一百八十八條第一項之規定，主張被告應與其受僱人，即系爭船
      舶之船長、船員負連帶損害賠償責任。而被告則援引民法第一百九十七條之規
      定，抗辯原告本件侵權行為請求權已罹於時效而消滅。經查：原告依民法第一
      百八十四條第一項前段侵權行為之規定，主張被告應就其受僱人之侵權行為負
      連帶賠償責任。然系爭貨物之貨主即訴外人台塑公司發現本件貨損情形後，即
      於八十七年十月二十三日發出會同公證通知單，此有兩造所不爭執之會同公證
      通知單影本一份在可稽，是訴外人台塑公司至遲於該日即已知道發生貨損，然
      原告至今仍未對其所主張之系爭貨損侵權行為人，即系爭船舶之船長或船員為
      侵權行為損害賠償之請求，則原告對侵權行為人之損害賠償請求權消滅時效業
      已完成。而基於民法第一百八十八條僱用人之責任係屬衡平責任，其與受僱人
      間應為不真正連帶債務關係，於內部關係受僱人應負擔全部賠償責任，僱用人
      則無應分擔之部分，此觀民法第一百八十八條第三項之規定自明。則揆諸上開
      規定及最高法院之見解，本件請求權亦已罹於時效而消滅，是被告抗辯其得援
      用受僱人之時效利益而拒絕全部給付，為有理由，應予准許。
（三）原告雖又舉最高法院七十二年台上字第一四二八號判例主張民法第一百九十七
      條第一項規定之知有損害及賠償義務人，係指明知而言，而訴外人台塑公司迄
      今僅知悉系爭貨物受有損害，並不知造成貨損之人為何人，亦無從知悉系爭船
      舶之船長、船員之姓名，是上開法條所規定之二年時效期間應尚未開始進行等
      語。然查：上開最高法院之判例係僅針對請求權人如因過失而不知侵權行為之
      發生時，應無民法第一百九十七條第一項之適用，而未提及請求權人須知悉賠
      償義務人之姓名時，始得依上開條文起算侵權行為之時效期間。是原告據上開
      判例主張本件侵權行為請求權尚未於時效，應有誤會。再者，當事人主張有利
      於己之事實者，就其事實有舉證之責任，民事訴訟法第二百七十七條定有明文
      。原告主張被告應就其受僱人之侵權行為負連帶賠償責任，則其自應就侵權行
      為人為何人此成立要件為相當之證明，而非將此侵權行為人之舉證責由被告負
      之。且系爭船舶既係可特定之船舶，則原告亦得向港務局及相關單位為此查詢
      ，以得知船長及船員之姓名。又法律上之有消滅時效制度，除確保交易安全，
      維護社會秩序外，亦鑒於權利上之睡眠者，不值保護而設。而原告怠於查證本
      件侵權行為人究為何人，復執此主張本件請求權之消滅時效無從起算，與民法
      所設消滅時效之立法意旨即相違背。是原告上開主張，應無足採。
六、綜上所述，本件原告主張之侵權行為請求權既已罹於時效而消滅，則其依民法第
    一百八十八條第一項及保險代位、債權讓與之規定，請求被告給付原告一百八十
    二萬五千元，暨自起訴狀繕本送達翌日起至清償日止，按年息百分之五計算之利
    息，為無理由，應予駁回。
七、原告之訴既經駁回，其假執行之聲請即失所依據，應併予駁回。
八、本案事證已臻明確，兩造其餘主張陳述及所提之證據，核與本案判決基礎不生影
    響，無庸再予審酌，附此敘明。
九、據上結論，本件原告之訴為無理由，依民事訴訟法第七十八條，判決如主文。
中      華      民      國    九十    年      九      月      十八      日
                              臺灣高雄地方法院民事第五庭
~B審判長法官  朱玲瑤
~B法      官  林雯娟
~B法      官  吳錦佳
右為正本係照原本作成。
如對本判決上訴，須於判決送達後廿日內向本院提出上訴狀。
中      華      民      國    八十九    年      九      月      十八    日
~B法院書記官  周祺雯


司法院資訊處製作；財團法人民間司法改革基金會備份。
